【裁判字號】    97,上更(一),648
【裁判日期】    980624
【裁判案由】    誣告
【裁判全文】
臺灣高等法院刑事判決               97年度上更(一)字第648號
上  訴  人  臺灣板橋地方法院檢察署檢察官
上  訴  人
即  被  告  甲○○
選任辯護人  彭上華律師
上列上訴人因被告誣告案件，不服臺灣板橋地方法院93年度訴字
第1439號，中華民國94年8月4日第一審判決（起訴案號：臺灣板
橋地方法院檢察署93年度偵字第8951號；移送併辦案號：同署94
年度偵字第12483號），提起上訴，經判決後，由最高法院發回
更審，本院判決如下：
    主  文
原判決撤銷。
甲○○意圖他人受刑事處分，向該管公務員誣告，處有期徒刑捌
月；減為有期徒刑肆月。
    事  實
一、甲○○與乙○○因土地買賣發生糾紛，竟意圖使乙○○受刑
    事處分，於民國（下同）92年1月9日具狀向臺灣板橋地方法
    院檢察署提出告訴，虛構事實，誣指乙○○為逃避中國信託
    銀行催討債務，未經甲○○同意，基於概括之犯意，先後(一)
    於87年10月21日，擅以自己為義務人，將自己所有坐落臺北
    縣三峽鎮○○段成福小段第1003－2號、第1018號、第1020
    －5號、1020－6號、1020－27號、1020－28號、1020－32號
    、1020－47號、1020－65號、1020－66號、1020－84號、10
    20－85號、1020－96號、第1026－80號及第1026－94號等15
    筆土地設定抵押權予甲○○，並在抵押權設定契約書及土地
    登記申請書上，偽造甲○○印文，於同日持抵押權設定契約
    書、土地所有權狀及印鑑證明等文件，向臺北縣樹林市地政
    事務所申請辦理以甲○○為抵押權人，債權額為新台幣（下
    同）500萬元之抵押權設立登記，存續期間自87年10月20日
    至97年10月19日。(二)乙○○復於88年間，偽造甲○○之委託
    書，向戶政事務所請領甲○○之戶籍謄本，又在自耕能力證
    明申請書上偽造甲○○印文，持向臺北縣三峽鎮公所申請取
    得甲○○之自耕能力證明後，以同一手法，偽造自己所有坐
    落臺北縣石門鄉○○段五爪崙小段第139－1號、第142號、
    第142－1號及第142－2號等4筆農地出賣予甲○○之買賣契
    約書，並在土地登記申請書上買受人欄偽造甲○○印文，再
    於88年4月27日，持上開買賣契約書及土地登記申請書等文
    件，向臺北縣淡水鎮地政事務所，申請辦理以買賣為原因之
    移轉登記，使承辦公務員將此不實之買賣事項，登載於職務
    上所載之電磁紀錄及相關公文書，足生損害於甲○○及地政
    機關對於土地管理之正確性，而虛構上開不實事項，誣指乙○○涉犯刑法行使偽造文書等罪，嗣該臺灣板橋地方法院檢
    察署分92年度發查字第343號案件偵查結果，認為乙○○犯
    罪嫌疑不足，予以不起訴處分，甲○○聲請再議，經臺灣高
    等法院檢察署發回續行偵查，由臺灣板橋地方法院檢察署以
    93年度偵續字第324號、94度偵字第4924號、94度偵字第738
    8號案件續行偵查並提起公訴，起訴事實記載黃褔昇因積欠
    中國信託銀行5千5百萬元之借款未按期償還，為免遭催討，
    竟基於偽造文書之犯意，於87年10月20日，擅將乙○○所有
    坐落臺北縣三峽鎮○○段成福小段前開15筆土地設定抵押權
    予甲○○，並在抵押權設定契約書及土地登記申請書，委請
    不知情之代書徐守仁書立抵押權設定契約書及土地登記申請
    書，於隔日向臺北縣樹林地政事務所申請設定5百萬元抵押
    權予甲○○，使承辦之公務員為不實之登載，2人於88年4月
    間，將乙○○所有坐落臺北縣石門鄉○○段五爪崙小段第13
    9－1號、第142號、第142－1號及第142－2號（後3筆誤載為
    140號、第140－1號及第140－2號）等4筆農地之買賣契約書
    及土地登記申請書上買受人欄偽造甲○○印文，再持上開買
    賣契約書、土地所有權狀及印鑑證明等文件，向臺北縣淡水
    鎮地政事務所，申請辦理以買賣為原因之移轉登記，使承辦
    公務員將此不實之買賣事項，登載於職務上所載之電磁紀錄
    及相關公文書，足生損害於甲○○及地政機關對於土地管理
    之正確性，因認黃褔昇與被告及丁文進（該案另經黃褔昇提
    起告訴，並經檢察官自動檢舉）涉犯共同使公務員登載不實
    文書等罪嫌，嗣該案3被告均經原審法院於95年4月4日以94
    年度易字第812號判決判處無罪確定。
二、案經乙○○訴由臺灣板橋地方法院檢察署檢察官偵查起訴及
    移送併辦。
    理  由
壹、程序方面：
    本院以下援引之其餘證據資料，其中關於刑事訴訟法第164
    條第2項規定「證物如係文書」之「文書」部分，係屬「證
    物」範圍即可為證據之文書，已經依法踐行調查證據之程序
    （提示或告以要旨），自具有證據能力，另關於同法第159
    條第一項規定「被告以外之人於審判外之書面陳述」之「書
    面陳述」，被告、選任辯護人及檢察官均不爭執其證據能力
    ，本院審酌該等書面作成時之狀況，並無不宜作為證據之情
    事，依刑事訴訟法第159條之5第2項規定，亦得作為證據。
貳、實體方面：
一、訊據被告甲○○矢口否認有誣告乙○○之前開犯行，辯稱：
    伊並未同意或授權乙○○將前開土地辦理移轉所有權或抵押
    權設定登記，亦未授權乙○○申請辦理自耕能力證明，本件
    純係乙○○隱瞞伊辦理，伊不知乙○○何以要將土地辦理所
    有權移轉登記及抵押權設定登記，伊向檢察官提出告訴之內
    容都是事實，並未誣告乙○○云云。
二、惟查：
  (一)被告甲○○於92年1月9日向臺灣板橋地方法院檢察署申告，
    指稱：(1)乙○○為圖逃避中國信託銀行催討債務，未經甲○○同意，於87年10月21日，偽造土地抵押權設定契約書，將
    乙○○所有坐落於臺北縣三峽鎮○○段成福小段第1003－2
    號、第1018號、第1020－5號、1020－6號、1020－27號、10
    20－28號、1020－32號、1020－47號、1020－65號、1020－
    66號、1020－84號、1020－85號、1020－96號、第1026－80
    號及第1026－94號等15筆土地，以自己為義務人，甲○○為
    權利人，設定抵押權，其中並偽造甲○○之印文及土地登記
    申請書，持向臺北縣樹林地政事務所辦理抵押權設定登記，
    權利價額為500萬元，存續期間自87年10月20日至97年10月1
    9日，而使臺北縣樹林地政事務所將該不實之事項登載於土
    地登記簿上。(2)乙○○基於偽造文書之故意，先於88年2月1
    日，在自耕能力證明申請書上偽造甲○○之印文，向臺北縣
    三峽鎮公所申請並取得甲○○之自耕能力證明後，即在乙○○所有坐落於臺北縣石門鄉○○段五爪崙小段第139－1號、
    第142號、第142－1號及第142－2號等四筆農地之買賣契約
    書及土地登記申請書上買受人欄偽造甲○○之印文，復持上
    開買賣契約書、土地所有權狀及印鑑證明等文件，於88年4
    月27日向臺北縣淡水鎮地政事務所，辦理以買賣為原因之移
    轉登記，使承辦公務員將此不實之買賣事項，登載於職務上
    所載之電磁紀錄及相關公文書，足生損害於甲○○及地政機
    關管理土地所有權之正確性等情，為被告所自承，並有被告
    提出之刑事告訴狀一紙在卷可稽（見92年度發查字第34 3號
    偵查卷影本封面背面及第1頁）。
  (二)被告甲○○明知前開4筆農地係其本人與乙○○約定，由乙○○信託登記予被告，並由被告授權乙○○辦理相關自耕能
    力證明申請及移轉登記申請等情，業據告訴人乙○○於原審
    證稱：伊在台北縣有多筆土地曾委託被告出賣，因為被告是
    里長，所以信任被告，伊將土地先移轉登記給被告，是因為
    被告說如果土地登記在其名下，表示產權清楚，會比較好賣
    ；伊移轉登記給被告的土地，有些是由被告轉賣，有些則由
    被告與他人合資自行買下，伊只要有拿到賣土地的錢就好，
    系爭4筆農地原為伊所有，亦是要先信託登記給被告，由被
    告去賣，被告有授權伊代為辦理申請自耕能力證明及移轉登
    記等事宜，被告與伊共同去刻一個「甲○○」的印章供伊使
    用，被告於88年2月1日與伊一同先至臺北縣三峽鎮戶政事務
    所申請被告戶籍謄本，再至臺北縣三峽鎮公所申請自耕能力
    證明，被告就上開事實全部知情，均有授權，伊沒有偽造文
    書，也沒有使公務員登載不實，被告係因土地處理與伊發生
    糾紛，始誣指伊有偽造文書罪犯行等語在卷，另關於乙○○
    所有15筆土地設定抵押權予甲○○，亦係經由被告授權等情
    ，復據告訴人乙○○於本院前審審理時證稱：87年6月間被
    告當里長，87年8月間主動打電話找我，說有一個地是我的
    ，要主動幫我整理，並問我這些地有什麼用途，我說我要賣
    ，他說要幫我處理幫我賣，他在開營造廠，很多從台北市的
    人到我們那個里就會去找他買賣。我跟他太太自70年間就認
    識，很早就知道這人，但從87年才開始交往，到同年9月間
    他幫我處理社區的水管，曾收取5萬元的佣金。我與他前後
    共有六筆買賣，本案只是其中一件，因為看被告是里長，平
    常就跟別人調解糾紛，覺得他是賣土地的高手，就委託他賣
    。我的總土地資產總共有21甲，前開石門鄉部分只是4分之1
    ，被告問我他能得到什麼好處，我說如果買賣成功可以得到
    佣金，所以才拿土地去設定抵押，用以擔保佣金等語明確（
    見本院前審95年3月16日審理筆錄第10頁）。
  (三)前開系爭4筆農地公告現值逾7百萬元，有土地登記謄本附卷
    可查（見原審卷第139-146頁），依國內一般交易常情，該
    土地實際交易價格遠高於公告現值，另系爭15筆土地高達15
    筆，亦見價值不菲，而告訴人乙○○與被告非親非故，為被
    告所自承，乃如被告所言，告訴人無端將自己所有土地辦理
    所有權移轉及抵押權設定登記與被告，顯與常情有違。況被
    告具狀指稱告訴人係為逃避銀行債務，始將自己所有土地辦
    理抵押權設定與被告，另對於系爭4筆農地則堅稱是乙○○
    擅自移轉登記到其名下，其不知乙○○何以要將土地移轉登
    記給其本人云云，關於告訴人偽造抵押權設定及所有權移轉
    登記之動機並不一致，更與事理不符。
  (四)本件申請核發自耕能力證明後，臺北縣三峽鎮公所於88年3
    月6日發文通知被告甲○○於同年月10日至現耕農地勘查自
    耕能力事宜，復於88年3月30日發文通知被告甲○○准予核
    發自耕能力證明，請其前來領取。該二次發文通知受文者均
    為被告甲○○，且二次通知均係由臺北縣三峽鎮公所以平信
    方式寄發至被告甲○○住所地址，前開鎮公所農業課技佐丙○○亦曾撥打「00000000」號電話通知申請人前來領取上開
    二份通知，而「00000000」號電話確為被告甲○○使用之電
    話等情，業據臺北縣三峽鎮公所農業課技佐丙○○於原審證
    述明確，並有臺北縣三峽鎮公所簡便行文表二紙、甲○○名
    片影本一份附卷可按（見原審卷第98、100-102、126、129
    頁，92年度他字第3475號偵卷第85頁），顯見系爭四筆農地
    現耕農地勘查之會勘通知及自耕能力證明之領取通知，均係
    以信件及電話通知被告，雖被告辯稱：其不知有申請自耕能
    力之事，且確未收到上開會勘及領取通知，88年間當時乙○○常在其住處辦公室聊天，應該是乙○○從其本人辦公室將
    通知信函拿走云云。惟查：告訴人如有意隱瞞被告而以被告
    名義申請系爭4筆農地之自耕能力證明，僅須將該申請案相
    關通知之送達地址記載為代理人乙○○之住所即可，何須於
    自耕能力證明申請書記載被告住所，任令三峽鎮公所將相關
    通知直接寄發予被告住處，再大費週章至被告辦公處所竊取
    通知書，凡此均悖於常情，況證人丙○○於原審證稱：「（
    辯護人問：請庭上提示92年度他字3475號第61頁三峽鎮公所
    之簡便行文表，是否你發出的？發給誰的？）石門鄉公所代
    查甲○○的承受農地後，函覆我們三峽鎮公所，附上石門鄉
    自耕能力證明實地勘查會勘紀錄後，經我批件先參存後續辦
    ，會勘紀錄的領勘人員是出賣土地之地主乙○○，就是紀錄
    上記載為（申請人：乙○○代），然後本所接到該文後，我
    們要解決現耕農地，即申請者甲○○的土地，甲○○的土地
    是在三峽，我們就用簡便行文表直接發文，經過核准後，發
    文日期88年3月6日以北縣峽農字第40141號，上開簡便行文
    表是寄給甲○○《提出石門鄉公所八十八北縣石財字第1116
    號函及會勘紀錄、北縣峽農字第40141號簡便行文表並提出
    影本，經核閱無誤，影本附卷，原本發還》（辯護人問：我
    們所爭執之上開北縣峽農字第40141號簡便行文表，你是用
    普通信函，還是用掛號或雙掛號寄給甲○○？）我們是經過
    核准後，由收發室蓋發文章統一寄發，我們寄出都是用平信
    。（辯護人問：有無辦法證明甲○○是否收到？）我無法證
    明甲○○是否收到，但簡便行文的會勘通知並沒有被退回。
    （辯護人問：上開公文裡，有提到要集合赴現耕農地勘查，
    請問現耕農地是指何地方？）是指三峽鎮○○段紫微小段38
    6-44地號之土地。（辯護人問：請庭上提示他字卷第58頁，
    88年3月30日北縣峽農字第40141號簡便行文表是否你發出？
    是如何發出？如何證明甲○○有收到）上開88年3月30日北
    縣峽農字第40141號簡便行文表，內容有註明請向收發處領
    取，但是上開簡便行文表發出前，領取自耕能力證明要經過
    很多審核，各科室主辦人員都要書面會審，個人審個人的，
    是各科室審核沒有問題後，再送到我這邊農業課，由我綜合
    各科室的意見後，來判定是否能核發自耕能力證明，本件我
    的意見在擬處意見欄簽「右列事項經初審一切符合，擬准予
    發給證明，請核示」（庭呈核發甲○○自耕能力證明書審查
    表收件號40141號原本...）核定欄內承辦人員欄，我有批「
    如擬處意見欄簽」，在送給主管課長林昭榮，是農業課長兼
    審核委員，再送審查小組4人（主秘鍾明生及課長林昭榮、
    民政課長詹亦樹、建設課長蔡明展），審後沒有意見再發自
    耕能力證明，核發的自耕能力證明會附在前開88年3月30日
    的簡便行文表，一起送到三峽鎮公所收發室，由收發室蓋發
    文章，自耕能力證明書放在收發室那，由申請人甲○○到收
    發室簽領。至於發文是收發處發的，我不知道甲○○是否有
    收到上開通知，但自耕能力證明書是不能寄出去的，一定要
    由申請人到我們三峽鎮公所的收發處來簽領。至於本件申請
    人甲○○是否確實有到收發室簽領本件自耕能力證明書，我
    不清楚。我剛剛講說甲○○到收發室簽領是指一般作業的流
    程是這樣。」等語，足見前開會勘通知簡便行文寄至被告處
    所後並未被退回，參以申請自耕農證明須對於申請人現耕農
    地實施勘查，而本件申請自耕農證明提供之現耕農地係被告
    所有坐落三峽鎮○○段紫微小段386-44地號土地，有申請書
    在卷為憑（見發查字第343卷第64頁），且被告於偵查中供
    稱：「我根本沒授權他辦理自耕能力證明申請，他可能連我
    所有位於三峽白雞段紫微小段386-44土地在那裡，他都不知
    道」等語（見發查字第343卷第27頁），衡情被告如未提供
    自己所有坐落三峽鎮○○段紫微小段386-44地號土地現耕農
    地資料予乙○○，乙○○何以會以被告所有前開現耕農地申
    請勘查，又何以知悉上開農地於申請當時確係供農業使用，
    被告所辯因乙○○常在其住處辦公室一起聊天，或係乙○○
    自其本人辦公室將該通知信函拿走云云，要屬推測之詞，且
    為告訴人乙○○所否認，自不足採。
  (四)系爭15筆土地，其中成福段成福小段1003之2號土地於87年1
    2月11日以買賣為原因（87年11月20日發生），登記為被告
    所有，另1018號土地亦於88年3月22日，以買賣為原因（8
    8年1月30日發生），登記為被告所有，該2筆土地過戶予被
    告前，土地登記謄本上土地他項權利部分，均已載明登記日
    期：87年10月21日，共同擔保地號：系爭15筆土地（見臺灣
    板橋地方法院檢察署94年度發查字第499號影印卷第3頁、第
    4頁），亦即該1003之2號及1018號土地於過戶前，已有如事
    實(一)記載被告所指抵押權設定情形，且證人丁文進於另案（
    臺灣板橋地方法院94年度易字第812號）原審審理時證稱：
    「1018及1003－2這兩筆土地的買賣登記都是經過他們雙方
    面證實，我才幫他們書寫」「（1018這塊土地，你是否知道
    幫他們辦完之後，價金交付情形？）辦完之後，價錢有無交
    付，我是沒有看到，我也不知道有無交付價金，但是事先買
    賣的條件，他們都有跟我提過」「（有無針對價金的交付有
    過爭執？）1018土地的價金沒有爭執」等語，有臺灣板橋地
    方法院94年度易字第812號判決在卷為憑，足見被告於87年1
    2月11日及88年3月22日以買賣為原因，取得系爭1003之2號
    及1018號土地所有權時，連同上開2筆土地之15筆土地均已
    設定前開抵押權予被告，被告何能諉為不知，乃竟遲至92年
    1月9日始具狀向臺灣板橋地方法院檢察署提出前開告訴，更
    見情虛，益徵告訴人前開指訴，尚非不可採信。
  (五)被告雖辯稱：(1)臺北縣三峽鎮公所委託石門鄉公所就系爭四
    筆農地實地會勘時，並未副知被告，且該公所通知被告會勘
    時間、地點時，係以平信寄發通知，不能證明被告確有收受
    該通知，況該次會勘係乙○○到場，於會勘紀錄上簽「乙○○代」，但未附委任狀，顯非合理。(2)本件關於自耕能力證
    明申請書上申請人欄記載為甲○○，代理人欄原記載乙○○
    ，嗣經刪除劃掉一事，乙○○證稱係其送件時，三峽鎮公所
    收發處人員指示其將代理人欄之記載劃掉，證人丙○○則證
    稱係其本人收件後，發現欠缺委任狀，乃通知乙○○前來鎮
    公所將代理人欄之記載劃掉，二人所證頗有出入，可見乙○○之指訴為不可採。(3)證人即告訴人乙○○於原審審理中就
    前開自耕能力證明係其本人或被告甲○○前往鎮公所領取，
    或由鎮公所寄發等情，答稱不知情，顯係心虛，有所隱瞞。
    (4)被告並未與乙○○一起委託他人刻「甲○○」印章供乙○○使用，且乙○○當時居住在三峽鎮○○街19巷1號3樓，該
    址屬三鶯地區，距鶯歌火車站不遠，乙○○稱其係在鶯歌火
    車站附近委刻印章，卻無法指明地點，所陳已然不實，況乙○○於原審證稱：「（辯護人問：）我記得是被告載我去鶯
    歌火車站附近辦事情，在那附近刻的。實際地址我忘記了。
    」等語，於本院供稱：「當時甲○○帶我去鶯歌，說要去牽
    他兒子的機車，他兒子當時離家出走，車子寄在火車站附近
    寄車行，寄車行通知甲○○，我有一部小貨車，他叫我去幫
    他把機車載回來，章是他帶我順便去刻，鶯歌我很少去，當
    時路彎來彎去，是甲○○指示我駕駛的，所以我記不得刻印
    的地點，後來有去找，找不到。」，對於何人駕車前往刻印
    ，前後供詞不一，亦見不實。(5)被告如與乙○○一同前往申
    辦戶籍謄本及自耕能力證明事宜，何以不親自在申請相關文
    件上簽名，而須委由乙○○代簽，況被告就其與乙○○間所
    有土地所有權移轉等相關登記案件，一向委由丁文進代書辦
    理，何以本件下角段四筆農地之所有權移轉登記手續卻改由
    乙○○一手處理，亦違常情。(6)被告如有委託乙○○辦理前
    開土地之所有權移轉或抵押權設定等登記手續，何以不以書
    面為之，俾避免雙方日後發生爭議，足見告訴人所言不實云
    云。惟查：(1)臺北縣三峽鎮公所委託石門鄉公所就系爭四筆
    農地實地會勘之會勘通知，固係以平信寄發通知，但該會勘
    通知寄至被告處所後並未被退回，已如前述，且本院依前開
    理由，仍認定被告已知有上開實地勘查情形，否則何以會提
    供其所有坐落三峽鎮○○段紫微小段386-44地號土地作為現
    耕農地請求勘驗，自難以其未親自到場，且未檢附委任狀，
    而由乙○○到場並在會勘紀錄上簽「乙○○代」，即作為有
    利於被告之認定。(2)系爭4筆農地之移轉登記及申請自耕能
    力證明等事係發生於88年間，距今已逾5年，就相關行政事
    務之細節本即難求當事人均有詳細之記憶，且被告與乙○○
    間之土地移轉事件及糾紛多達10餘筆，非僅本案一端等情，
    為被告所自承，是以證人乙○○與證人丙○○所為證言於細
    節上縱有些許出入，或與事實有差距，難免係因記憶錯誤所
    致，自不影響前揭事證之推理及認定。況證人丙○○於原審
    審理時固證稱：伊於收受本件系爭4筆農地之自耕能力證明
    申請書時，發現申請人為甲○○，代理人為乙○○，但沒有
    附委任狀，因為伊曾承辦乙○○多件申請案，乃打電話給乙○○通知其前來，乙○○來之後即將代理人欄「乙○○」等
    字劃掉，並取出「甲○○」之印文蓋於劃掉的地方云云。惟
    系爭4筆農地之申請書上申請人欄係記載「甲○○」，並載
    有電話「00000000」，代理人欄則記載「乙○○」，代理人
    電話欄則為空白，未為任何記載，是以證人丙○○於收件後
    既未見委任狀，衡情應依該申請書記載之電話「00000000」
    通知申請人即被告甲○○，始屬合理，況被告自87年起即擔
    任三峽鎮竹崙里里長，亦有多件土地案件經三峽鎮公所受理
    在案，為被告所自承，而證人丙○○既係三峽鎮公所公務員
    ，且依其前開所供，對曾申辦多件案件者即被告應有所認識
    ，乃竟捨近求遠，另行找尋乙○○之電話聯絡乙○○前往處
    理，亦與常情有違，足見證人丙○○前揭所證無非係因年深
    日久記憶混淆所致，尚難據此指摘證人即告訴人乙○○之證
    言全非可採。至本件石門鄉公所實地會勘系爭四筆農地之耕
    作現況，雖未經被告甲○○到場，而係由乙○○出席，且確
    未檢具委任狀，惟此僅屬行政上之輕微疏失，不影響自耕能
    力之認定，此由三峽鎮公所收受石門鄉公所會勘紀錄後，並
    未要求補正委任狀，即核發自耕能力證明一節可知，自難僅
    憑乙○○參與石門鄉公所實地會勘時未檢具被告委任狀，即
    遽行推論乙○○有隱瞞被告、竊取通知或偽造文書之事實。
    (3)證人乙○○於原審證稱：「（辯護人問：上開自耕能力申
    請書上的甲○○的印章，你說是甲○○跟你一起去刻的，在
    何地刻的？）我記得是被告載我去鶯歌火車站附近辦事情，
    在那附近刻的。實際地址我忘記了。（辯護人問：有無辦法
    畫出刻印章店的位置圖？）沒有辦法。」等語，於本院供稱
    ：「當時甲○○帶我去鶯歌，說要去牽他兒子的機車，他兒
    子當時離家出走，車子寄在火車站附近寄車行，寄車行通知
    甲○○，我有一部小貨車，他叫我去幫他把機車載回來，章
    是他帶我順便去刻，鶯歌我很少去，當時路彎來彎去，是甲○○指示我駕駛的，所以我記不得刻印的地點，後來有去找
    ，找不到。」，對於係在鶯歌某店舖刻印之基本事實，始終
    如一，雖其對於當時係何人駕駛，前後語意並不一致，但亦
    難以此瑕疵即認定其所述全部為不可採，且乙○○即使曾住
    在三峽，但既係隨同被告前往刻印，則其對於鶯歌火車站附
    近之刻印店，未必印象深刻，況本件自案發迄今已歷數年，
    商業店舖、街道及景觀不可謂無變化，自難以告訴人迄未陳
    明該刻印處所以供查證，即認定其所言不實。(4)被告與乙○○一同前往申辦戶籍謄本及自耕能力證明事宜時，乙○○供
    稱該等申請書已事先由其代簽填載，乃未由被告親自在申請
    相關文件上簽名等語，亦未與情理悖離，至被告就其與乙○○間所有土地所有權移轉等相關登記案件，前固委由丁文進
    代書辦理，但按個人間之委託事宜，每因時空背景或其他因
    素而有不同考量，自難以本件下角段4筆農地之所有權移轉
    登記手續改由乙○○一手處理，即認定與常情有違。(5)被告
    雖否認其有委託乙○○辦理前開土地所有權之移轉及抵押權
    設定等登記手續，但前開土地係乙○○所有，乙○○若非已
    與被告達成某種合意，豈有將前開土地無故移轉登記予被告
    ，而甘冒土地遭被告任意處分、變賣等危險之理，被告與乙○○就系爭土地之移轉及設定抵押權登記顯有意思之合致無
    疑。至雙方辦理所有權移轉或抵押權設定等登記手續未以書
    面為之，以避免雙方日後發生爭議，固非無可議，但因其等
    是否隱藏其他目的，雙方俱未吐實，致無法確切查明，但究
    不能以此遽為有利於被告之認定。
  (六)被告虛構上開不實事項，誣指乙○○涉犯前開刑法行使偽造
    文書等罪嫌，該臺灣板橋地方法院檢察署分92年度發查字第
    343號案件偵查結果，認為乙○○犯罪嫌疑不足，予以不起
    訴處分，甲○○聲請再議，經臺灣高等法院檢察署發回續行
    偵查，由臺灣板橋地方法院檢察署以93年度偵續字第324號
    、94度偵字第4924號、94度偵字第7388號案件續行偵查並提
    起公訴，起訴事實記載：黃褔昇因積欠中國信託銀行2千5百
    萬元之借款未按期償還，為免遭催討，竟基於偽造文書之犯
    意，經甲○○同意，明知雙方並無設定抵押之真意，於87年
    10月20日，將乙○○所有坐落臺北縣三峽鎮○○段成福小段
    15筆土地（其中1020－27號、1020－28號、1020－32號、10
    20－47號、1020－65號、1020－66號權利範圍均6分之1），
    委請不知情之代書徐守仁書立抵押權設定契約書及土地登記
    申請書，於隔日向臺北縣樹林地政事務所之公務員申請設定
    5百萬元抵押權予甲○○，使承辦之公務員為不實之登載。
    復二人基於同上概括犯意，於88年1月30日，明知2人並無真
    實買賣合意，且無價金移轉行為，仍將黃褔昇前開名下同段
    第1018號土地，由知情之代書業者丁文進填寫土地買賣所有
    權移轉契約書、土地登記申請書，交由黃褔昇於同年3月15
    日，向臺北縣樹林地政事務所公務員申請移轉過戶於甲○○
    名下，連續使承辦之公務員為不實之登載。黃褔昇、甲○○
    仍共同基於同上之犯意，明知2人並無實際交易行為，於88
    年4月5日，由黃褔昇填寫臺北縣石門鄉○○段五爪崙小段第
    139－1號、第142號、第142－1號及第142－2號（後3筆誤載
    為140號、第140－1號及第140－2號）等4筆土地之土地買賣
    所有權移轉契約書、土地登記申請書，於同年4月23日，向
    臺北縣地政事務所之公務員申請移轉過戶於甲○○名下，連
    續使承辦之公務員為不實之登載，均妨害地政機關管理土地
    登記之正確性及黃褔昇之債權人中國信託求償之權利等語，
    因認甲○○、黃褔昇、丁文進涉犯共同使公務員登載不實文
    書罪嫌。嗣該案3被告均經原審法院判處無罪確定，亦有起
    訴書及原審法院95年4月4日94年度易字第812號判決書存卷
    可參。
  (七)被告明知其已同意乙○○就系爭15筆土地設定抵押權予被告
    ，且其本人亦有授權乙○○請領甲○○之戶籍謄本及辦理系
    爭4筆農地之移轉登記暨自耕能力證明申請事宜，竟向檢察
    官誣指乙○○未經其同意而偽造上開文書持向行政機關辦理
    上開申請，涉犯行使偽造私文書及使公務員登載不實罪，自
    有誣告之故意，其犯行堪以認定。
三、被告意圖使告訴人乙○○受刑事處分，向該管公務員即檢察
    官誣告，係犯刑法第169條第1項之誣告罪。如事實一(一)部分
    ，雖未據起訴，惟與起訴部分，有實質上一罪之關係，為起
    訴效力所及，本院自應併予審理。查被告犯罪時間在民國96
    年4月24日以前，且經宣告有期徒刑8月，應依中華民國96年
    罪犯減刑條例第2條第1項第3款之規定，減刑2分之1。
四、原審認被告事證明確，因予論罪科刑，固非無見。惟查：(一)
    原審漏未審酌被告誣告如事實一(一)，與本件有實質上之一罪
    關係，而併予審理，已有未當。(二)被告犯罪時間，係在中華
    民國96年4月24日以前，且宣告刑為1年6月以下，合於中華
    民國96年罪犯減刑條例減刑條件，應依法減輕其刑，乃原判
    決未及審酌前開減刑條例之適用，予以減刑，亦有違誤。被
    告上訴意旨，否認犯罪，檢察官上訴意旨，指摘原審量刑過
    輕，雖均無足取，但查原審既有上開可議，要屬無可維持，
    應予撤銷改判。爰審酌被告因與告訴人發生土地糾紛，不思
    尋求正常法律程序救濟，竟意圖使告訴人受刑事處分，濫行
    告訴，不僅使告訴人受刑事偵查之煩擾，蒙受遭司法訴追之
    危險，亦嚴重浪費國家司法資源，所生危害不輕，兼衡其犯
    罪動機、目的、手段及犯罪後飾詞狡辯，態度不佳等一切情
    狀，量處如主文第2項所示之刑，並依前開減刑條例之規定
    ，減其宣告刑2分之1。
據上論斷，應依刑事訴訟法第369條第1項前段、第364條、第299
條第1項前段，刑法第169條第1項，中華民國96年罪犯減刑條例
第2條第1項第3款、第7條，判決如主文。
本案經檢察官王壬貴到庭執行職務。
中    華    民    國    98    年    6    月    24     日
                  刑事第十七庭  審判長法  官  趙功恆
                                      法  官  陳憲裕
                                      法  官  高明哲
以上正本證明與原本無異。
如不服本判決，應於收受送達後10日內向本院提出上訴書狀，其
未敘述上訴之理由者並得於提起上訴後10日內向本院補提理由書
（均須按他造當事人之人數附繕本）「切勿逕送上級法院」。
                                      書記官  梁淑時
中    華    民    國    98    年    6     月    25    日
附錄：本案論罪科刑法條全文
刑法第169條第1項
意圖他人受刑事或懲戒處分，向該管公務員誣告者，處7年以下
有期徒刑。
意圖他人受刑事或懲戒處分，而偽造、變造證據，或使用偽造、
變造之證據者，亦同。


司法院資訊處製作；財團法人民間司法改革基金會備份。
